臺灣高等法院臺南分院民事判決　九十三年度家上字第一○六號　Ｊ
　　　上　訴　人　　乙　○　○.
　　　訴訟代理人　　葉　榮　棠　律師
　　　複 代 理人　　汪　玉　蓮　律師
　　　被 上 訴人　　甲　○　.
右當事人間請求確認婚姻關係存在事件，上訴人對於中華民國九十三年六月十五日臺
灣嘉義地方法院第一審判決（九十三年度婚字第一○三號）提起上訴，本院於九十三
年十月五日言詞辯論終結，判決如下：
    主    文
上訴駁回。
第二審訴訟費用由上訴人負擔。
    事    實
甲、上訴人方面：
一、聲明：求為判決：(一)原判決廢棄。(二)駁回被上訴人在第一審之訴。
二、陳述：除與原判決記載相同者，茲引用之外，補稱：
  (一)不爭執事項：
　　(1)兩造於民國（下同）七十九年七月間結婚。
    (2)兩造於九十二年三月十二日持系爭離婚協議書辦理離婚登記，其上記載之協議
      離婚見證人為林賴小紅、許淑靜二人。
  (二)爭執事項：
    (1)林賴小紅是否為協議離婚之見證人。被上訴人起訴主張：兩造係夫妻，兩造於
      九十二年三月十二日所簽立之系爭離婚協議書，其上所載之見證人林賴小紅簽
      章係遭冒簽、盜蓋印章，未經林賴小紅同意，因欠缺二人以上之證人而無效。
      上訴人則主張：離婚協議書上證人林賴小紅之簽名係被上訴人所簽，林賴小紅
      事先知悉並同意兩造辦理離婚，同意擔任見證人而授權被上訴人簽名蓋章，且
      當時林賴小紅尚非失智症，有意思能力及行為能力，對兩造離婚有為見證人能
      力，證人即兩造子女林曉雯、林國隆已於原審證稱林賴小紅已知悉兩造離婚等
      語，可見林賴小紅事先同意兩造離婚，且同意擔任見證人而授權被上訴人簽章
      ，事後並知悉兩造已離婚，其同意擔任見證人及授權被上訴人簽章之事實，可
      再傳訊林曉雯、林國隆即得明證。又系爭離婚協議書上林賴小紅係被上訴人被
      授權代為簽名，爰聲請將該簽名與被上訴人之筆跡送鑑定證明。
    (2)兩造離婚之約定，是否因欠缺二人以上見證之法定要件而無效：被上訴人起訴
      主張：系爭離婚協議書上「協議離婚見證人」林賴小紅之簽名、印文均非林賴
      小紅所為，其簽名、印文均係遭偽造，並不知悉在系爭離婚協議書上擔任「協
      議離婚見證人」。兩造於九十二年三月十二日之離婚，自因欠缺二人以上證人
      之要件而無效。上訴人認：按兩願離婚，應以書面為之，有二人以上證人之簽
      名，民法第一千零五十條固有明文，系爭離婚協議書上林賴小紅簽名雖非其本
      人親簽，但經林賴小紅同意，授權被上訴人代簽，即為同意擔任協議書離婚見
      證人，系爭離婚協議書上林賴小紅之簽名、印文非屬偽造，即符合離婚有二人
      以上證人之法定要件，兩造並已向嘉義市東區戶政事務所辦理兩造離婚登記，
      即生離婚效力，從而被上訴人訴請確認兩造之婚姻關係存在，洵屬無據，原判
      決顯有違誤。
三、證據：援用第一審所提證據。
乙、被上訴人方面：
一、聲明：求為判決：駁回上訴。
二、陳述：除與原判決記載相同者，茲引用之外，補陳：
  (一)印章及存摺是被上訴人母親交上訴人保管，被上訴人從未看過，離婚協議書是到
    代書那裡就寫好，見證人林賴小紅是在不知情的情況下，由上訴人代蓋印章，故
    上訴人冒用被上訴人母親之私章是事實。
  (二)被上訴人母親生病住院，是在嘉義基督教醫院治療，有就診紀錄三、四年的時間
    ，其母親確實在嘉義基督教醫院鑑定，於九十二年六月十七日即因為肝硬化、腎
    衰竭過世，非在精神科就醫，有重度殘障手冊可以為證。
  (三)伊所以會在離婚協議書上簽名是因上訴人所騙，偽稱伊母親生病快死了，如果伊
    簽字離婚，母親心情會好起來。出於孝心和對上訴人的信任，且上訴人自己寫好
    離婚協議書，並說是要給被上訴人母親看而已，被上訴人始簽名。當時被上訴人
    母親長期住加護病房，昏迷不醒，不會說話，只會掉眼淚。
三、證據：援用第一審所提證據。
    理      由
一、被上訴人起訴主張：兩造於七十二年七月結婚，於九十二年三月十二日，兩造於
　　嘉義市簽立離婚協議書，並向戶政機關辦理離婚登記完畢，惟上開協離婚協議書
　　上所載見證人林賴小紅，係其母親，因重病不省人事，並不知悉兩造間離婚之意
　　思，証人之簽名、印章均係上訴人所為，林賴小紅並不知悉且無從同意，兩造之
　　協議離婚，欠缺二人以上之證人當然無效，因上訴人爭執，爰求為判決確認兩造
　　間婚姻關係存在等語。
二、上訴人則以：離婚協議書上林賴小紅之簽名係被上訴人代其母簽名，印章係其代
    蓋，雖未告知林賴小紅擔任證人，但林賴小紅知悉兩造辦理離婚，離婚有效等語
    ，資為抗辯。
三、查被上訴人主張兩造於七十二年七月間結婚，於九十二年三月十二日，以系爭離
    婚協議書辦理離婚登記，其上記載「協議離婚見證人」為林賴小紅、許淑靜之事
    實，有上訴人提出之戶籍謄本一份在卷可憑，復經原審依職權向嘉義市東區戶政
    事務所調閱兩造離婚協議書、離婚登記申請書各一份（影本）可佐（原審卷，十
    一至十二頁），堪信為真實。茲被上訴人主張，証人賴林小紅不知兩造離婚之意
　　思，非合法之証人，協議離婚欠缺法定要件無效；上訴人則否認其主張，並以前
　　開情詞置辯，是本件應審究者，乃証人賴林小紅是否係兩造協議離婚之適格証人
　　？
四、經查：
  (一)按兩願離婚，應以書面為之，並應有二人以上證人之簽名，且應向戶政機關為離
    婚登記，此觀民法第一千零五十條規定自明。又此所謂証人，雖不限於作成離婚
    証書時為之，亦不限於協議離婚時在場之人，始得為証人，但仍應以親見或親聞
　　雙方當事人確有離婚真意之人，始得為之。最高法院著有六十八年度台上字第三
　　七九二號判例可資參照。
  (二)查兩造離婚協議書上「見證人」林賴小紅之簽名、印文，均非林賴小紅所親自為
    之，印文部分，林賴小紅之印章一直由上訴人保管，為省簽証証人費用，由上訴
    人取用蓋於協議書上，此為上訴人於原審所自承（原審卷三十六頁、四十八頁）
    ，簽名部分，雖上訴人主張係由被上訴人代其母林賴小紅簽名，但為被上訴人否
    認，但兩造均自承証人林賴小紅不知道其在協議書上簽名之事（原審卷第三六、
　　四八頁）。証人林賴小紅之簽名、印文均非其親自為之，上訴人又自承：「簽協
　　議書之前並未告林賴小紅要簽離婚協議書，亦未告知離婚協議書之內容，未向林
　　賴小紅說離婚協議書上有其名字」（原審卷四十八頁），則該証人自始即不知悉
　　兩造有離婚之真意，按諸首開判例意旨，自無從為系爭協議離婚之適格見証人，
　　堪以認定。證人即兩造子女林曉雯、林國隆於原審雖證稱林賴小紅已知悉兩造離
　　婚等語，但証人均陳稱係九十二年四、五月始知悉父母離婚之事，且証稱祖母（
　　即林賴小紅）並未提及充當協議離婚書上証人之事，是其等証言，均無足認定林
　　賴小紅親見親聞兩造離婚之真意。
　(三)兩造之協議離婚書上有二位見証人，其中林賴小紅部分，既不合法，已見前述，
　　則系爭協議者因無二人以上證人之簽名，因欠缺法定要件而無效。
五、從而，被上訴人主張，兩造間協議離婚無效，因戶政資料上有離婚之記載，且上
    訴人對其爭執，兩造間有無婚姻存在之法律關係不明確，有提起確認婚姻關係存
    在之必要，自屬有據，其訴請確認兩造間婚姻關係存在，即有理由，應予准許。
    原審本此見解所為判決，於法尚無不合，上訴人上訴意旨，猶執前詞，指摘原判
    決為不當，聲明廢棄改判，為無理由，應駁回其上訴。本件事證已臻明確，兩造
    其餘之攻擊、防禦方法及舉證，於判決結果不生影響，不一一論列，併此敘明。
六、結論：本件上訴為無理由，依民事訴訟法第四百四十九條第一項、第七十八條，
    判決如主文。
中　　　華　　　民　　　國　　九十三　　年　　　十　　　月　　　十九　　日
　　　　　　　　　　　　　　　　　　臺灣高等法院臺南分院民事第五庭
~B1審判長法官　張　　世　　展
~B2　　　法官　蘇　　清　　恭
~B3　　　法官　吳　　上　　康
右為正本係照原本作成。
如對本判決上訴，須於判決送達後二十日內向本院提出上訴狀，未表明上訴理由者，
應於上訴後二十日內向本院提出理由書。
中　　　華　　　民　　　國　　九十三　　年　　　十　　　月　　　二十　　日
~B法院書記官　易　　慧　　玲
